【裁判字號】    97,重訴,53
【裁判日期】    970415
【裁判案由】    塗銷抵押權登記
【裁判全文】
臺灣臺南地方法院民事判決              97年度重訴字第53號
原      告  乙○○
            甲○○
            許泰維
            戊○○
            丁○○
            丙○○
共      同
訴訟代理人  郭宗塘  律師
            李宗貴  律師
            林怡靖  律師
被      告  庚○○
            己○○
共      同
訴訟代理人  蘇明道  律師
被      告  癸○○○
            丑○○
            辛○○
兼上三人共
同訴訟代理
人          子○○
上列當事人間請求塗銷抵押權登記事件，經本院於民國97年4月1
日言詞辯論終結，判決如下：
    主  文
被告應將如附表所示之抵押權登記予以塗銷。
訴訟費用新臺幣壹拾萬元由被告連帶負擔。
    事  實  及  理  由
一、按訴狀送達後，原告不得將原訴變更或追加他訴，但被告於
    訴之變更、追加無異議，而為本案之言詞辯論者，視為同意
    變更或追加，民事訴訟法第255條第2項定有明文。經查，原
    告等人起訴原以被告庚○○、己○○及第三人壬○○為被告
    ，請求將如附表所示抵押權登記予以塗銷，嗣於本案訴狀送
    達後，因第三人壬○○已於民國94年7月6日死亡，乃以書狀
    撤回對於壬○○之起訴，並追加壬○○之全體繼承人即被告
    癸○○○、丑○○、辛○○、子○○等人為被告，並以書狀
    更正為請求「被告曾萊旺、己○○、癸○○○、丑○○、辛○○、子○○，應將如附表所示之抵押權登記予以塗銷」，
    被告等人無異議而為本案之言詞辯論，經核與前開規定相符
    ，本院仍應准許，予以審理，合先說明。
二、原告起訴主張：緣第三人許鐵雄因向被告庚○○、己○○及
    第三人壬○○等人借款，提供如附表所示之系爭土地及建物
    ，於72、73年間，分別設定新臺幣 (下同)2,000,000 元、8
    ,000,000 元之抵押權 (下稱系爭抵押權)予被告庚○○、己○○及第三人壬○○等人。嗣第三人許鐵雄於90年12月22日
    死亡，原告乙○○、甲○○、許泰維、丁○○、丙○○及戊○○等人為許鐵雄之法定繼承人，又未拋棄繼承，自應繼承
    開始時起，承受被繼承人許鐵雄財產上之一切權利義務。系
    爭抵押權為臺南縣佳里地政事務所分別以佳地字第006922、
    005355號受理登記，登記完成日期分別為72年6月7日、73年
    5月15日。惟系爭抵押權所擔保之債權清償日期分別為72年5
    月10日至72年8月10日、73年4月10日至73年7月10日，被告
    庚○○、己○○及第三人壬○○等人迄今均未曾行使，則抵
    押權所擔保之借款返還請求權分別於87年8月9日、88年7月9
    日已罹於時效。又被告庚○○、己○○及第三人壬○○等人
    ，亦未於前揭債權請求權罹於時效後5年內實行系爭抵押權
    ，系爭抵押權亦因經過5年之除斥期間未行使，而分別於92
    年8月9日、93年7月9日消滅，是原告等人自得本於民法第76
    7條規定之所有物妨害排除請求權，請求被告等人就附表所
    示之系爭抵押權登記，予以塗銷。並聲明：如主文第1項所
    示。
三、被告則辯稱：
(一)被告庚○○、己○○部分：
    系爭抵押權係原告之被繼承人許鐵雄擔任會首，因倒會而提
    供如附表所示之土地及建物供債權人設定抵押，而由全體債
    權人推派被告庚○○、己○○及第三人壬○○為抵押權人，
    積極協助清償債務，俟因償還比率過低，債權人拒絕接受，
    甚債權憑證亦未領回。又抵押權人壬○○已於94年7月6日死
    亡，為貫徹登記要件主義，被告癸○○○、丑○○、辛○○
    、子○○等人自應先辦理繼承登記。並聲明：駁回原告之訴
    。
(二)被告癸○○○、丑○○、辛○○、子○○部分：
    本件既已設定抵押權，即使時間經過，仍不能塗銷抵押權，
    請求法院重新設定抵押權。並聲明：駁回原告之訴。
四、本院得心證之理由：
(一)按所有人對於無權占有或侵奪其所有物者，得請求返還之，
    對於妨害其所有權者，得請求除去之，有妨害其所有權之虞
    者，得請求防止之，民法第767條定有明文。又按請求權，
    因15年間不行使而消滅，又以抵押權擔保之債權，其請求權
    已因時效而消滅，如抵押權人，於消滅時效完成後，5年間
    不實行其抵押權者，其抵押權消滅，民法第125條前段、第8
    80條亦有明定。故抵押權因其所擔保債權之請求權之消滅時
    效完成及上開除斥期間之經過即歸於消滅 (最高法院89年度
    台上字第1476號判決參照)。
(二)原告主張前土地所有權人即被繼承人許鐵雄以如附表所示之
    土地及建物為被告庚○○、己○○及第三人壬○○分別設定
    系爭抵押權，嗣許鐵雄於90年12月22日死亡，原告等人為許
    鐵雄之法定繼承人；第三人壬○○於94年7月6日死亡，被告
    癸○○○、丑○○、辛○○、子○○等人為壬○○之法定繼
    承人等事實，業據原告提出土地登記謄本15份、戶籍謄本12
    份、繼承系統表2份 (見本院卷第8-53、69-76頁)為證，被
    告等人對上開事實亦不爭執，自堪信原告之主張為真實。
(三)原告主張系爭抵押權所擔保之債權為借款債權，而被告則抗
    辯系爭抵押權所擔保之債權為合會金債權，惟不論系爭抵押
    權所擔保之債權是借款債權或合會金債權，均應適用民法第
    125條所規定之15年一般消滅時效期間。又系爭抵押權所擔
    保之債權，其存續期限分別為72年5月10日至72年8月10日、
    73年4月10日至73年7月10日等情，有原告提出之前揭土地登
    記謄本記載可稽，其存續期間既分別至72年8月10日、73年7
    月10日止，客觀上系爭抵押權所擔保之債權，在該時應即處
    於可得行使之狀態。原告主張被告庚○○、己○○及第三人
    壬○○於前開時間內未行使系爭抵押權所擔保債權之情事，
    被告庚○○、己○○並不否認，至被告癸○○○、丑○○、
    辛○○、子○○等人雖抗辯不知系爭抵押權及債權存在之事
    實，惟並不影響該債權請求權時效之進行。因之，系爭抵押
    權所擔保之債權請求權，分別於87年8月10日、88年7月10日
    已經時效完成而消滅。且被告等人於上開抵押權所擔保之債
    權請求權因時效完成而消滅後，5年內未行使系爭抵押權，
    揆之前揭法條規定，系爭抵押權已分別於92年8月10日、93
    年月10日止，因除斥期間經過而消滅。是故原告等人主張系
    爭抵押權已因除斥期間經過而消滅乙情，自屬可採。
(四)次按抵押權逾民法第880條規定之5年除斥期間後，其抵押權
    本即已歸於消滅，如該抵押權人死亡，其繼承人不僅無繼承
    其抵押權之可言，且負塗銷抵押權登記之義務。故抵押人如
    以抵押權人之繼承人為被告訴請塗銷抵押權登記時，該抵押
    權既已消滅，自無須先辦抵押權繼承登記，始准許塗銷登記
    。
(五)本件被告庚○○、己○○二人以該抵押權登記名義人為第三
    人壬○○，被告癸○○○、丑○○、辛○○、子○○等人尚
    未辦理繼承登記，要求其應先辦理繼承登記等語，資為抗辯
    。惟查系爭抵押權分別於92年8月10日、93年月10日因除斥
    期間經過而消滅，而第三人壬○○則於94年7月6日亡故，有
    前揭土地登記簿謄本及戶籍謄本可稽，顯見系爭抵押權於被
    告癸○○○、丑○○、辛○○、子○○等人開始繼承前，已
    因除斥期間經過而消滅，第三人壬○○死亡時，並無可得處
    分之抵押權存在，揆之前揭說明，被告癸○○○、丑○○、
    辛○○、子○○等人無從繼承系爭抵押權，其僅負有塗銷抵
    押權登記之義務而已，被告上開所辯，自不足採。
(六)至於被告癸○○○、丑○○、辛○○、子○○等人請求法院
    重新設定抵押權一事，因第三人壬○○所可得處分之抵押權
    既因除斥期間經過而消滅，被告癸○○○、丑○○、辛○○
    、子○○等人無從因繼承取得系爭抵押權，又無其他原因取
    得抵押權，是以，被告癸○○○、丑○○、辛○○、子○○
    等人請求法院重新設定抵押權，顯屬無據。
五、綜上所述，系爭抵押權既因其所擔保之債權請求權因時效完
    成而消滅，就系爭抵押權又於債權時效完成後5年間不行使
    ，因除斥期間經過而消滅。從而，原告等人依民法第767條
    規定及繼承之法律關係，請求被告等人應塗銷如附表所示之
    抵押權登記，於法並無不合，應予准許。
六、又法院為終局判決時，應依職權為訴訟費用之裁判，民事訴
    訟法第87條第1項定有明文，參酌同法第91條第1項規定法院
    未於訴訟費用之裁判確定其費用額者，第一審受訴法院於該
    裁判有執行力後，應依聲請以裁定確定之之立法意旨，本院
    自得於本件判決時，一併確定兩造應負擔之訴訟費用額。查
    本件原告起訴訴訟標的金額為10,000,000元，應徵第一審裁
    判費為100,000元，此外，本件無其他訴訟費用支出，故訴
    訟費用額確定為100,000元，應由被告連帶負擔。
七、結論：原告之訴為有理由，依民事訴訟法第85條第2項、第
    87條第1項，判決如主文。
中    華    民    國    97    年     4    月    15    日
                     民事第一庭    法  官  高榮宏
以上正本係照原本作成。
如對本判決上訴，須於判決送達後20日內向本院提出上訴狀。
中    華    民    國    97    年    4     月    15    日
                                   書記官  陳淑芬
附表：
┌─┬─────┬──────┬───┬────┬──┬──┬──┬───┐
│編│土地地號、│所有權人/所 │抵押權│收件字號│抵押│設定│擔保│存續期│
│號│建物建號  │有權權利範圍│人/債 │        │權登│權利│債權│間    │
│  │          │            │權額比│        │記日│範圍│金額│      │
│  │          │            │例    │        │期  │    │    │      │
├─┼─────┼──────┼───┼────┼──┼──┼──┼───┤
│1 │台南縣佳里│乙○○、許弘│庚○○│佳地字第│72年│全部│800 │72年5 │
│  │鎮○○段02│典、許泰維、│己○○│006922號│6月7│    │萬  │月10日│
│  │02-0000地 │丁○○、許清│壬○○│        │日  │    │    │至72年│
│  │號        │益、戊○○/ │/各3分│        │    │    │    │8月10 │
│  │          │各6分之1    │之1   │        │    │    │    │日    │
├─┼─────┼──────┼───┼────┼──┼──┼──┼───┤
│2 │台南縣佳里│乙○○、許弘│庚○○│佳地字第│72年│全部│800 │72年5 │
│  │鎮○○段00│典、許泰維、│己○○│006922號│6月7│    │萬  │月10日│
│  │77-0000地 │丁○○、許清│壬○○│        │日  │    │    │至72年│
│  │號        │益、戊○○/ │/各3分│        │    │    │    │8月10 │
│  │          │各6分之1    │之1   │        │    │    │    │日    │
├─┼─────┼──────┼───┼────┼──┼──┼──┼───┤
│3 │台南縣佳里│乙○○、許弘│庚○○│佳地字第│72年│全部│800 │72年5 │
│  │鎮○○段00│典、許泰維、│己○○│006922號│6月7│    │萬  │月10日│
│  │108-000建 │丁○○、許清│壬○○│        │日  │    │    │至72年│
│  │號 (建物門│益、戊○○/ │/各3分│        │    │    │    │8月10 │
│  │牌：建南里│各6分之1    │之1   │        │    │    │    │日    │
│  │22鄰勝利路│            │      │        │    │    │    │      │
│  │2巷13號)  │            │      │        │    │    │    │      │
├─┼─────┼──────┼───┼────┼──┼──┼──┼───┤
│4 │台南縣佳里│乙○○、許弘│庚○○│佳地字第│72年│全部│800 │72年5 │
│  │鎮○○段09│典、許泰維、│己○○│006922號│6月7│    │萬  │月10日│
│  │62-000地號│丁○○、許清│壬○○│        │日  │    │    │至72年│
│  │          │益、戊○○/ │/各3分│        │    │    │    │8月10 │
│  │          │各6分之1    │之1   │        │    │    │    │日    │
├─┼─────┼──────┼───┼────┼──┼──┼──┼───┤
│5 │台南縣佳里│乙○○、許弘│庚○○│佳地字第│72年│全部│800 │72年5 │
│  │鎮○○段00│典、許泰維、│己○○│006922號│6月7│    │萬  │月10日│
│  │184-000建 │丁○○、許清│壬○○│        │日  │    │    │至72年│
│  │號 (門牌號│益、戊○○/ │/各3分│        │    │    │    │8月10 │
│  │碼：建南里│各6分之1    │之1   │        │    │    │    │日    │
│  │31鄰成功路│            │      │        │    │    │    │      │
│  │213巷76號)│            │      │        │    │    │    │      │
├─┼─────┼──────┼───┼────┼──┼──┼──┼───┤
│6 │台南縣學甲│乙○○/全部 │庚○○│佳地字第│72年│全部│800 │72年5 │
│  │鎮○○段08│            │己○○│006922號│6月7│    │萬  │月10日│
│  │97-0000地 │            │壬○○│        │日  │    │    │至72年│
│  │號        │            │/各3分│        │    │    │    │8月10 │
│  │          │            │之1   │        │    │    │    │日    │
├─┼─────┼──────┼───┼────┼──┼──┼──┼───┤
│7 │台南縣學甲│乙○○/12分 │庚○○│佳地字第│72年│12分│800 │72年5 │
│  │鎮○○段10│之1         │己○○│006922號│6月7│之1 │萬  │月10日│
│  │68-0000地 │            │壬○○│        │日  │    │    │至72年│
│  │號        │            │/各3分│        │    │    │    │8月10 │
│  │          │            │之1   │        │    │    │    │日    │
├─┼─────┼──────┼───┼────┼──┼──┼──┼───┤
│8 │台南縣佳里│乙○○、許弘│庚○○│佳地字第│73年│萬分│200 │73年4 │
│  │鎮○里段16│典、許泰維、│己○○│005355號│5月1│之16│萬  │月10日│
│  │30-0041地 │丁○○、許清│壬○○│        │5日 │6   │    │至73年│
│  │號        │益、戊○○/ │/各3分│        │    │    │    │7月10 │
│  │          │各6萬分之166│之1   │        │    │    │    │日    │
├─┼─────┼──────┼───┼────┼──┼──┼──┼───┤
│9 │台南縣佳里│乙○○/全部 │庚○○│佳地字第│73年│全部│200 │73年4 │
│  │鎮○里段16│            │己○○│005355號│5月1│    │萬  │月10日│
│  │17-0002地 │            │壬○○│        │5日 │    │    │至73年│
│  │號        │            │/各3分│        │    │    │    │7月10 │
│  │          │            │之1   │        │    │    │    │日    │
└─┴─────┴──────┴───┴────┴──┴──┴──┴───┘


司法院資訊處製作；財團法人民間司法改革基金會備份。
